【裁判字號】    89,上訴,2389
【裁判日期】    891025
【裁判案由】    偽造文書等
【裁判全文】
臺灣高等法院刑事判決                          八十九年度上訴字第二三八九號
    上  訴  人
    即  被  告  乙○○
                甲○○
    右二人共同
    選任辯護人  王東山
                李美寬
                王瀅雅
右上訴人因偽造文書等案件，不服臺灣士林地方法院八十七年度訴字第六一九號，中
華民國八十九年六月五日第一審判決（起訴案號：臺灣士林地方法院檢察署八十七年
度偵字第三八五一、三八五二號）提起上訴，本院判決如左：
    主  文
原判決撤銷。
乙○○行使偽造私文書，足以生損害於他人，處有期徒刑陸月。如附表所示之署押，
均沒收。
甲○○無罪。
    事  實
一、乙○○係台北縣三重市○○○路九七號大永證券股份有限公司（下簡稱大永證券
    公司）證券營業員，於八十六年十月十四日（即藍天電腦公司增資新股發放日）
    持高年益交付之藍天電腦公司八十六年增資配股領取單及「高年益」楷書體印鑑
    章，至台北市○○○路○段二二五號三樓向藍天電腦公司之股務代理人亞洲證券
    股份有限公司（下稱亞洲證券公司）領取增資股票，以供高年益向其兄甲○○投
    資股票融資借款虧損（債務）之質押。惟因與原留存之「高年益印」隸書體股東
    印鑑章不符，遭亞洲證券公司襄理崔寶珍發現加以註記「印不符」後退還後，乙○○竟於同年月十六日，未取得授權同意，逕自冒用高年益名義，向亞洲證券公
    司申請變更高年益股東印鑑章為前開其所持之楷書章，而偽造高年益申請之「印
    鑑掛失更換聲請書」、「切結書」，並利用不知情之人偽簽「高年益」署押於「
    股東印鑑卡（一式二份）」，再分別盜蓋前述「高年益」楷書章於「印鑑掛失更
    換聲請書」、「切結書」、「股東印鑑卡」，以為順利領取上述藍天電腦公司增
    資股票共四千二百五十四股，均足以生損害於高年益、藍天電腦公司及股務代理
    人亞洲證券公司對股東印鑑管理之正確性。
二、案經告訴人丙○○（高年益之遺孀）訴請台灣士林地方法院檢察署檢察官偵查起
    訴。
    理  由
一、訊據上訴人即被告（下稱被告）乙○○固坦承簽寫「高年益」署押於前開「印鑑
    掛失更換聲請書」、「切結書」上，惟堅決否認有偽造文書犯行，並辯稱：上開
    文件係高年益要更改印鑑要求渠所寫範本，渠不知其逕以該範本申請。藍天增資
    股票係渠於八十六年十月十六日領的，渠沒有領股票被拒絕，亦未去申請變更印
    鑑，渠只是單純去領股票就直接領到，應該係有人持高年益身分證正本去申請變
    更印鑑，讓渠順利領到股票云云。
二、經查：
    (一)右揭藍天電腦公司股東高年益八十六年增資股票，係八十六年十月十四日經人
      持股票領取單，並蓋用「高年益」楷書體印章前往股務代理人亞洲證券公司領
      取股票（起訴書誤為盜刻印章），經櫃台收取稅款後交予前往協助處理之襄理
      崔寶珍核印，惟發現該印文與原留股東印鑑不符始予退還領取人，惟同年月十
      六日再經人申請變更股東印鑑，並填寫「印鑑掛失更換聲請書」、「切結書」
      、「股東印鑑卡」後領取藍天電腦公司八十六年增資股票共四千二百五十四股
      等情，業據證人即亞洲證券公司襄理崔寶珍、經理王金壽、職員林雅惠、江玉
      鳳、范曉薇於原審供證明確（以上見原審八十八年十一月三十日、同年十二月
      二十八日、八十九年一月十一日訊問筆錄），並有亞洲證券公司八十八年十月
      五日（八八）亞股代字第一四五七號函附之藍天電腦公司八十六年增資新股領
      取單、印鑑掛失更換申請書、切結書、股東原印鑑卡、股東新印鑑卡、高年益
      身份證影本等相關領取資料在卷（見原審卷，第二五三至二五七頁）可稽。而
      據被告乙○○自陳前述股票領取單係高年益生前連同印章交予，渠在八十六年
      十月十六日持股票領取單及印章順利領得股票（見原審卷，第三三三頁），則
      依其所言股票領取單及印章始終由其保管中，然證人崔寶珍已供證確於八十六
      年十月十四日經人持已蓋妥「高年益」楷書體印文之股票領取單前往領取股票
      ，經其發現與原留存印鑑章不符而將該印文打「Ｘ」並註記「印不符」後，退
      回櫃台發還領取人（見原審卷，第三一一、三一二頁），核與卷附藍天電腦公
      司股東高年益八十六年增資新股領取單上所示情形相符，倘非被告自持往領取
      遭拒並予註記，他人如何能取得該股票領取單及印章前往？又被告雖以「印鑑
      掛失更換聲請書」、「切結書」、「印鑑卡」等文件日期分別為十月十日、十
      月十四日、十月十六日，三種表格日期皆不同，因而主張並非被告乙○○所為
      ，且質疑亞洲證券公司承辦人員在本院之證詞完全係個人主觀判斷之詞，有迴
      避公司責任而為偏頗證言云云，惟據亞洲證券公司提呈於偵查卷之「印鑑掛失
      更換聲請書」（見偵字第三八五一號卷，第二三頁：該影本較清晰），其申辦
      日期係八十六年十月十六日，而非同年十月十日，核與該聲請書上經辦日期、
      核蓋公司章欄位之印文註記日期亦均相符，堪予認定；證人崔寶珍等依平日作
      業情形供證本件處理情形，即與上開亞洲證券公司函覆領取資料所呈現之事實
      相符，自得認係真實。被告空言指陳渠等供證偏頗，殊不足採。又前開變更印
      鑑時所填製之「切結書」，被告乙○○先係於偵查中供稱：「‧‧‧我沒有去
      過亞洲證券公司寫這張切結書（見偵字第三八五一號卷，第三一頁）」云云，
      然至原審審理時則稱：「我寫的，很多客戶不會寫都會要求我寫一份樣本給他
      們，我不瞭解他拿這張去辦，這張是我幫高年益寫的，大約九月十月寫的，他
      說要改印章，他交領取單及印章給我，叫我去幫他領，印章已交給丙○○（見
      原審卷，第一八四頁）」云云；復辯護人亦具狀陳明「切結書及聲請書上有被
      告乙○○筆跡，係緣於高君生前向乙○○表示印鑑遺失，欲掛失更換，請被告
      乙○○代筆上開二文件以為範本」（見原審卷，第二八八頁反面），顯見被告
      乙○○於偵查中完全否認切結書與其有關，致檢察官要求當庭書寫相關文字以
      明筆跡究為何人所書，至原審審理時始稱高年益生前曾代為書寫切結書及聲請
      書範本，前後供述反覆，已見心虛情怯，自難採信。
    (二)被告乙○○另推稱係告訴人丙○○前往變更印鑑，故意讓其能順利領得股票，
      惟告訴人丙○○之夫高年益確於八十六年十月十四日上午六時許，因吸入性二
      氧化炭窒息自殺死亡，有台灣台北地方法院檢察署相驗屍體證明書一紙在卷可
      稽，而被告乙○○於原審中供稱：我曾向丙○○說高年益有欠我錢，後來有告
      訴她是股票的事，後來高年益就回我電話，說他將藍天的股票交給我，並說要
      以年終獎金償還，後來我將高年益之股票賣掉，就未再找過高年益，因為他已
      經說年底年終獎金會還我（見原審卷，第三三四頁）。衡情，在高年益自殺身
      亡後，告訴人丙○○必忙於料理後事，焉可能在被告乙○○未再連繫催逼而在
      其夫甫逝期間（十月十四日至十六日）主動前往亞洲證券公司變更印鑑之可能
      ，足徵被告諉稱係告訴人前往變更等情與事實不符。被告雖復辯稱：辦理印鑑
      變更所填載之股東印鑑卡上有「高年益」之簽名，核與原審函調之高年益在元
      大證券公司之股東印鑑卡上之筆跡及印章均雷同，足徵其並非偽造云云。惟經
      本院細審該股東印鑑卡（見原審卷，第二五七頁），其戶籍地址竟將九鄰誤載
      為七鄰，則是否為高年益所親簽，已然有疑；而被告所提供比對查核之元大證
      券公司之股東印鑑卡（見原審卷，第一七八頁），參酌該卡登記時間係八十六
      年十月九日，然本件供高年益融資買賣股票之吳怡璟於大永證券公司戶頭，在
      高年益死亡之同年月十四日後，亦有元大證券公司股票計七千五百股賣出，此
      有吳怡璟有價證券買賣對帳單附於證物袋可稽，核與另一被告甲○○於偵查中
      具狀供稱：八十六年十月間因股票下跌，恐借出之墊款無法收回乃通知債務人
      高年益償還本息，高某即持元大證券股票、藍天公司配股領取單交付渠，由渠
      自己具領賣出云云等情亦有相符之處，則該元大證券印鑑卡是否真係高年益簽
      填，亦非無疑。況被告乙○○既已供明印章及領取單均由其保管，而「印鑑掛
失更換聲請書」所需檢附文件第二項亦載明：「已辦妥過戶之股票」，然因本
      件所欲領取者，係已繳交印鑑卡（舊）而尚未發放之增資新股，其辦理印鑑變
      更手續自應備妥藍天電腦公司八十六年增資新股領取單以證明其權利，顯不得
      分割而為辦理，且茍高年益生前即填妥印鑑變更相關資料而變更股東印鑑，則
      被告又焉會於具領藍天電腦公司增資新股時，遭亞洲證券公司襄理崔寶珍以「
      印不符」註記於領取單上而退件，故領取遭拒、申請變更印鑑及最終領得股票
      之人為同一人始符常理。綜上事證，縱「股東印鑑卡」上股東「高年益」之署
      押，核與前開被告乙○○偽簽於「印鑑掛失更換聲請書」、「切結書」之「高
      年益」署押有所不同，亦得推斷被告係利用不知情之人偽簽「高年益」之署押
      於股東印鑑卡上，均不足為被告有利之認定。
    (三)又被告乙○○辯稱：辦理印鑑變更手續須檢附身分證正本，而被告等從未持有
      高年益之身分證正本，可見係其本人或家屬辦理印鑑變更手續云云，然參諸藍
      天電腦公司股票之股務代理人亞洲證券公司所取得高年益身分證影本，係高年
      益七十五年三月七日之身分證，且配偶欄空白，設籍地址則為台北縣新店市○○路一號之情形，則該身分證應係八十三年四月三十日自原設籍地址台北縣新
      烏路一段十一巷一弄九號五樓遷移以後，而在八十四年一月二十日辦理結婚登
      記以前所使用之身分證，此有上開高年益身分證影本暨高年益戶籍謄本（偵字
      第六七號卷，第七、八頁）在卷可憑；而此舊身份證正本，經本院函詢台北縣
      新店市戶政事務所則覆稱：‧‧‧其申請換發國民身份證之日期為八十四年一
      月二十日（按指婚姻申登而換證），而該舊國民身份證已依規定送台北縣政府
      銷毀云云，亦有該所八十九年八月二十五日（八九）北縣店戶字第一二七五九
      號函暨函附之換領國民身份證申請書一份在卷足憑，足徵申辦人於八十七年十
      月十六日申辦印鑑變更時已不可能持有高年益之舊身份證正本，惟觀核股票市
      場交易之型態，雖領取增資新股原則上需以身份證正本辦理，然僅持身份證影
      本辦理而允予辦理者亦多有之，此據亞洲證券公司仍留存舊身份證影本一節（
      若提交高年益最新身分證正本、舊影本供亞洲證券公司核對或僅提新身分證正
      本，均無留存舊身份證影本之可能），足見其端倪。而被告乙○○自陳高年益
      自始在大永證券公司買賣股票均由其負責處理，而據大永證券公司函附客戶高
      年益資料顯示（見原審卷，第二二八至二四八頁），高某早在八十二年一月廿
      八日即開立帳戶，並於翌日（廿九日）開始買賣股票，則被告處理高年益股票
      買賣事宜已達四、五年之久以觀，則被告自不難保有或自舊有資料中翻印高年
      益舊身分證影本以供行使。是被告上開所辯，無非圖卸罪責之詞，殊不足採。
    綜上所述，本件被告乙○○犯罪事證明確，其犯行洵堪認定，應予依法論科。
三、被告乙○○未經授權，逕自冒用高年益名義，偽造「高年益」署押於「印鑑掛失
    更換聲請書」、「切結書」，並利用不知情之人偽簽「高年益」署押於「股東印
    鑑卡（一式二份）」，再分別盜蓋「高年益」楷書章於「印鑑掛失更換聲請書」
    、「切結書」、「股東印鑑卡（一式二份）」上，持向亞洲證券公司申請變更高
    年益股東印鑑章為前開「高年益」楷書章，核其所為，係犯刑法第二百十六條、
    第二百十條之行使偽造私文書罪。被告乙○○利用不知情之人偽簽「高年益」署
    押於股東印鑑卡（一式二份）股東欄上，為間接正犯。偽造署押及盜用印章為偽
    造私文書之部分行為，而偽造上開私文書後復持以行使，則偽造之低度行為，應
    為行使之高度行為所吸收，均不另論罪。
四、原審以被告乙○○犯罪事證明確，予以論罪科刑，固非無見。惟查：(1)被告甲○○純係融資借貸予高年益，非共犯；被告乙○○未知高年益死亡，而依其生前約
    定領取藍天電腦、錸德科技公司增資新股以供質押，而後抵償賣出，並無偽造上
    開股票領取單之故意。此外，亦查無積極證據足資證明被告乙○○確有假冒高年
    益名義，偽造中華開發股票領取單以為詐領、盜賣之情事，原審未詳審酌推究，
    遽論被告甲○○、乙○○此部分罪刑，容有未合（詳後述）；(2)被告乙○○自行
    或利用不知情之人偽簽「高年益」署押，應依刑法第二百十九條規定，不論屬犯
    人與否，均沒收之，原審竟未予宣告沒收，亦有未洽。被告乙○○上訴意旨否認
    偽造「印鑑掛失更換聲請書」、「切結書」、「股東印鑑卡（一式二份）」，以
    變更股東原隸書體印鑑章，為無理由；否認其他犯罪，則有理由。惟原判決既有
    上開可議，自應由本院予以撤銷改判。爰審酌被告乙○○係證券營業員，更應瞭
    解辦理股票各項手續需依授權，卻仍執意違法為之，犯後仍狡詞推諉責任等一切
    情狀，分別量處如主文第二項所示之刑。如附表所示之偽簽「高年益」之署押，
    雖未扣案，仍應依刑法第二百十九條規定，併宣告沒收之。
五、公訴意旨另以：被告乙○○係大永證券營業員，夥同其兄甲○○，共同為自己不
    法之所有，基於蓋括之犯意，於八十六年十月十六日，由乙○○冒用高年益之名
    義，向股務代理人亞洲證券辦理高年益所有藍天電腦股票之前述印鑑掛失手續（
    乙○○有罪部分）而後具領，使亞洲證券陷於錯誤而交付藍天電腦八十六年增資
    股票四千二百五十四股；復由乙○○於八十六年十月二十九日，以偽造高年益印
    章蓋於錸德科技股份有限公司（下稱錸德科技公司）之股東印鑑卡，並將高年益
    股東之通訊地址由「台北縣三重市○○○路一一七巷二三號三樓」改為「台北三
    重正義南路九七號（即大永證券）」，連同高年益之舊身分證影本，回覆予錸德
    科技之股務代理人大順綜合證券股份有限公司（下稱大順證券），由甲○○前往
    領取股票，使大順證券陷於錯誤而於同年十一月十八日交付錸德科技八十六年增
    資股票計二千一百股；又於八十六年十一月十八日，乙○○以偽刻高年益印章蓋
    於中華開發信託股份有限公司（下稱中華開發）之股務代理人中國信託商業銀行
    （下稱中國信託），發予高年益之股票領取單，附高年益之舊身分證影本，使中
    國信託陷於錯誤而交付中華開發八十六年增資股票共六千股；並交由甲○○偽填
    股票轉讓過戶通知書，以偽刻之高年益印章蓋章於出讓人欄，將上開股票悉數轉
    入不知情之吳怡璟所有之大永證券000000－0帳戶，再由甲○○利用上開
    吳怡璟所有之帳戶，向乙○○聯絡下單，分別賣出上開藍天電腦、錸德科技及中
    華開發股票，將所得款項侵吞入己，足生損害於高年益之繼承人即上市股票之交
    易安全云云，因認被告乙○○、甲○○所為涉犯刑法第二百十六條、第二百十條
    行使偽造私文書及第三百三十九條第一項詐欺罪嫌。
六、按犯罪事實應依證據認定之，無證據不得推定其犯罪事實，刑事訴訟法第一百五
    十四條定有明文。而事實之認定，應憑證據，如未能發現相當證據，或證據不足
    以證明，自不能以推測或擬制之方法，為裁判基礎；又告訴人之告訴，係以使被
    告受刑事訴追為目的，是其陳述是否與事實相符，仍應調查其他證據以資審認，
    最高法院四十年台上字第八六號、五十二年台上字第一三○○號分別著有判例，
    足供參照。訊據被告甲○○、乙○○則矢口否認有上開犯行，被告甲○○並辯稱
    ：渠只是單純於八十六年五、六月間借款予高年益買賣股票賺取利息，約定以股
    票為質押，遇有股價下跌，無法依約繳交差額股款時，得逕行處理股票，其餘股
    票事宜均委由乙○○代為處理；被告乙○○則辯稱：股票係抵押放在渠那兒，雙
    方有約定若高年益沒有拿錢來，就按約定日期處理，其中藍天電腦公司股票領取
    單係高生前就已交予抵押，並交予印章一顆，另錸德公司股票亦係高年益交予股
    東印鑑卡允諾變更股東地址為大永證券公司，直接寄來增資股票領取單，渠並不
    知高年益已死亡，而直接至亞洲證券及大順證券公司領取藍天、錸德增資股票，
    中華開發公司股票則係丙○○交予抵償高年益債款，渠並未去領取云云。
七、經查：
    (一)告訴人丙○○自始即於告訴狀載稱：「‧‧‧亡夫高年益婚前以其本名在大永
      證券開設戶頭從事證券交易，‧‧‧婚後怕夫妻嫌隙，即以帳號一二六七○六
      號吳怡璟之名從事投資股票，因亡夫所有資金不多，且其投資狀況皆不讓伊知
      道，‧‧‧當亡夫因積欠八十萬元之債款，致大永證券營業員乙○○於八十六
      年十月三日左右，終日以數十通電話催討‧‧‧（見偵字第六七號卷，第二五
      頁反面）」云云，顯然知悉其夫高年益以吳怡璟名義在大永證券買賣股票，並
      因虧損致生有積欠融資借款未還之情事。而高年益分次於八十六年六月十一日
      、六月十四日、八月十九日匯入十萬元、八十萬元、三十萬元；被告甲○○則
      分別匯入金額亦如存摺所示者，此有吳怡璟慶豐銀行活期存摺正本乙本（見原
      審卷：證物存置袋）、匯豐商業銀行三重分行八十八年六月二十五日（８８）
      慶銀重字第一二三號函覆存款憑條影本八紙（該八紙合計匯入三百零四萬三千
      元）（原審卷，第一一四至一二一頁）在卷可憑，是被告所辯稱：本件融資借
      款，雙方約定由高年益提供借款之三成為保證金，借款上限為四百萬云云，信
      亦有徵。據此，由高年益進出上開吳怡璟帳戶股票買賣對帳報表核算其結果（
      含藍天電腦、錸德科技、中華開發增資新股之賣出），此期間總計應收金額為
      三億零六百五十四萬九千三百三十三元，而總計應付金額則為三億零八百八十
      八萬九千七百七十元，價差虧損計二百三十四萬四百三十七元，扣除前開高年
      益匯入一百二十萬部分，尚可明瞭高年益確有融資虧損而無法全數清償情事。
      又被告甲○○於偵查卷所提投資股票融資借款契約書（見偵字第六七號卷，第
      六○頁），業據證人即契約見證人梁小玉於原審審訊中證實上開契約書係屬真
      正（見原審卷，第一八三頁），依其契約第二、四條即訂明：以買入之股票或
      領股憑證為質押，如遇有股票下跌，甲方（高年益）無法依約繳交差額價款時
      ，乙方（甲○○）得逕行處理甲方買入之股票或出售其抵繳之股票或領股憑證
      ，亦即概括授權同意處分或出售質押股票等事宜。是高年益斯時若依契約交付
      被告乙○○、甲○○藍天電腦公司領股單、錸德科技公司印鑑卡及印鑑等，以
      為融資差額價款質押，嗣被告等因高某無力清償，基於上開契約而處理高某質
      押領股憑證，即與偽造文書、詐欺之犯行尚屬有間。
    (二)系爭藍天電腦、錸德科技、中華開發公司股票，經原審函詢高年益各開戶之大
      永、中信、元富、普威（八十一年十二月三十日解散，與本案無涉）證券公司
      調查其交易記錄，則大永證券公司之交易記錄係截止於八十四年一月二十四日
      ，亦即高年益自是日即未經大永證券公司買賣高年益名義之股票；而另據中信
      證券股份有限公司（下稱中信證券公司）函覆，則明列八十六年間藍天電腦、
      錸德科技、中華開發等股票之交易記錄，此有台灣證券集中保管股份有限公司
      證保企字第一一○七四號、中信證券公司（八十八）中證字第九四九號、大
      永證券公司永威字第一四九號等函暨函附交易記錄在卷可憑，益證系爭股票確
      非由大永證券進出，而係由中信證券或及元富證券（未據函覆）進出，是被告
      乙○○顯難以查悉高年益持有系爭股票及增資配股情形。又據藍天股務代理亞
      洲證券公司就增資新股發放事宜函覆原審則指稱：「本公司係以大宗郵件方式
      以平信於八十六年十月十四日該公司股票發放日前，依股東名簿記載之通訊住
      所：台北縣三重市○○○路一一七巷二三號三樓寄送增資新股領取單，另該股
      東之原印鑑已於八十六年七月二十五日登錄完成」等語，此亦有該公司八十八
      年十月五日（八八）亞股代字第一四五七號函附卷（見原審卷，第二五二頁）
      可稽，足徵於高年益死亡之八十六年十月十四日之前，亞洲證券公司已將藍天
      電腦公司增資股票領取單寄送上址高年益住處；另錸德科技公司之股東印鑑卡
      ，經被告將高年益股東之通訊地址亦由上址高年益住處改為「台北三重正義南
      路九七號（即大永證券）」，惟衡情，上市公司股票增資配股之前，股務代理
      人需將股票集保提領徵詢單、股東印鑑卡等寄發予股東以為確認，裨以寄交股
      票領取單，核與證人即大順證券公司股務部代理經理許正慶供證：代理錸德公
      司八十六年增資新股係在八十六年八月九日至廿四日間寄送股東印鑑卡云云相
      符，則據此印鑑卡上原地址為高某住處一節，猶可推斷錸德科技股東印鑑卡係
      高年益所收受。本院參酌前開高年益買賣股票融資虧損嚴重、被告乙○○電話
      催索等事證，勘認確係高年益持上開已收受之領股憑證或股東印鑑卡後，併同
      蓋用於印鑑卡之楷書體印鑑章，交予被告乙○○領取股票取償無訛。據此，被
      告乙○○為擔保債權，要求高年益授權同意被告將前開錸德科技公司增資新股
      領取單直接寄送至大永證券公司，亦合常理，可得為被告有利之認定。
    (三)按授權行為，授權人死亡之時即為終止。其高年益確於八十六年十月十四日上
      午六時許死亡，已如前述。則被告乙○○雖經高年益生前授權同意而得逕行處
      理高某質押之領股憑證，然因實際處理時間均在高年益身死之後，顯係無權處
      分，是被告事實上仍予填具所需單據領取藍天電腦、錸德科技公司增資股票而
      後賣出抵償，亦可能構成公訴人所指行使偽造文書之犯行。然被告乙○○於法
      院審訊時始終堅稱：高年益有出面說要以藍天、錸德、開發股票分期償還，若
      不夠要以年終獎金還，後來我將高年益之股票賣掉，就未再找過高年益，因為
      他已經說年底年終獎金會還我云云（見原審卷，第三三四頁；本院八十九年九
      月二十九日訊問筆錄），復稱：我不知道高年益死亡，一直到他們一個親戚向
      我要借據才知道云云（見原審卷，第四八頁反面），是被告所陳係不知高某已
      死亡多時。而據告訴人丙○○於偵查中則供稱：於八十六年十月十六日或十七
      日，以電話告知乙○○高年益死亡訊息云云（見偵字第六七號卷，第二六頁）
      ，顯然各執一詞。惟被告既於高年益生前催逼融資債款，則何以自告訴人告訴
      狀所陳之八十六年十月三日至同年月十六日（或十七日）主動聯繫前（同上偵
      卷，第二五頁反面、第二六頁），即不再為積極追討？已然有疑。此外，復無
      其他積極證據足以推斷被告等確於何時知悉，尚難僅憑告訴人單面之陳述，遽
      為被告不利之認定。是被告乙○○主觀上尚不知高年益已死，而基於前開被授
      權之意而處理高某質押之領股憑證，即已欠缺犯罪之「故意」，自不構成上開
      罪名。
    (四)至中華開發股票部分，據中華開發之股務代理中國信託銀行函覆原審法院謂：
      「中華開發股票領取單之通知，本行係於八十六年十一月十三日以平信方式寄
      發，寄送地址為台北縣三重市○○○路一一七巷二十三號三樓，並無送達收受
      資料可稽」等語，此有中國信託公司八十七年九月十四日中信銀代發字第八七
      ○○三二一五四○號函在卷足憑（見原審卷，第一四頁），足徵該中華開發之
      股票領取單係於高年益死亡後，始以平信寄交高某住所地無訛。又告訴人丙○○雖於告訴理由狀指稱：十一月十日左右，告訴人住家信箱無故遭人撬開破壞
      ，幾日信件皆不翼而飛，舍妹因有投資中華開發公司股票，故提醒告訴人配股
      通知書已寄至，此時方悟難道與信箱遭破壞係屬巧合云云（見偵字第六七號卷
      ，第二六頁），然此業據被告乙○○所堅決否認，已非無疑。而其所指信箱遭
      人破壞時期係在股務代理中國信託銀行寄送中華開發股票領取單前；且告訴人
      於本院審訊終結前，均無法提出具體事證以證其說，均見其瑕疵。況系爭中華
      開發股票又非大永證券公司買賣進出之股票，衡情其買入持有、增資等資訊實
      非被告乙○○所得知悉及掌握，誠如前述，自不得以丙○○空泛之陳述，遽以
      推斷被告乙○○確有告訴人所隱指之竊盜中華開發股票領取單之情事。綜上，
      本院參酌全卷相關事證，亦無法證明被告確實持有中華開發股票領取單而為具
      領，基於「罪疑惟輕」之原則，自僅得為被告有利之認定。
    (五)至被告甲○○於原審審訊中辯稱：渠只是單純於八十六年五、六月間借款予高
      年益買賣股票賺取利息，約定以股票為質押，遇有股價下跌，無法依約繳交差
      額股款時，得逕行處理股票，其餘股票事宜均委由乙○○代為處理，公訴意旨
      誤認為共犯云云。而本院分別觀諸被告乙○○、甲○○於偵查、原審審理期間
      供述之歧異，則被告乙○○最初於偵查中對高某股票遭盜領賣出乙節以稱完全
      不知情，推稱渠僅係單純受理下單買賣，因系爭股票係在吳怡璟帳戶買賣，事
      後亦已完成交割，故未予懷疑，甚至陳稱不知何人下單賣出高年益股票（見偵
      字第六七號卷，第六六頁以下），至提起公訴後始坦承自己去領出股票賣出云
      云；而被告甲○○於偵查中則承擔本件事證之說明及答辯，甚而所出具陳明狀
      亦僅以甲○○之名，至原審即改稱，僅單純借款，其餘均委託乙○○代為處理
      ，顯然偵審角色互調，而致前後供述之不協調。又查被告乙○○涉嫌違反主管
      機關所為不得以親屬名義供客戶買賣有價證券及與客戶為借貸款項之媒介命令
      （未據起訴），昭然若揭；然斯時告訴人丙○○一開始係對賣出高年益名下股
      票之帳戶所有人吳怡璟提出告訴，則被告乙○○、甲○○辯稱：應訊之初，對
      乙○○之營業員身份有所顧忌，致答詢內容部分與事實有所偏離云云，即非無
      可能。且綜觀全卷事證，除匯寄高年益融資所需款項外，則告訴人丙○○所指
      電話催逼繳款、至大永證券請求歸還抵押股票、印鑑、欠款收據等情，均係與
      被告乙○○交涉；至簽署或蓋用「高年益」署押、印文於藍天電腦、錸德科技
      公司股票領取單、申請印鑑掛失更換等文件，則均無具體證據證明被告甲○○
      確參與其事；被告乙○○、甲○○於偵、審中互亦未曾稱有偽造文書、詐欺取
      財之謀議或行為分擔等情事，復參酌被告甲○○供陳平日均在桃園電子公司上
      班，亦有台灣聯信高科股份有限公司出具之在職證明書一紙附於本院卷足憑，
      核與大永證券公司所處之台北縣三重市相距甚遠，是否核有往來奔波而為處置
      之必要，不無疑問，是被告甲○○辯稱：渠只是單純借款予高年益買賣股票以
      賺取利息，其餘股票事宜均委由乙○○代為處理云云，信亦有徵。案關法典，
      本院並查無其他補強證據足以擔保被告甲○○確有參謀本案，本諸罪疑惟輕應
      為渠有利之認定。
八、綜據上述，公訴人認被告乙○○、甲○○涉有刑法第二百十條、第二百十六條行
    使偽造私文書及第三百三十九條第一項詐欺罪嫌之犯行，然因本件相關事證尚不
    足使本院得被告甲○○涉有本件犯行之確信；被告乙○○亦因欠缺行使偽造私文
    書之故意（領取藍天電腦、錸德科技公司增資股票部分）抑或犯罪不能證明（中
    華開發股票部分），自難由本院遽以前開罪名相繩。原審疏未詳查推究，據論前
    開罪刑，即有未洽，被告二人上訴意旨指摘原審此部份判決不當，為有理由，被
    告甲○○部分應由本院撤銷改判，而改諭知無罪之判決。被告乙○○部分，依起
    訴意旨，此部份被訴犯行，與前開起訴判罪部分，有裁判上一罪關係，爰不另為
    無罪之諭知。
據上論斷，應依刑事訴訟法第三百六十九條第一項前段、第三百六十四條、第二百九
十九條第一項前段、三百零一條第一項前段、刑法第二百十六條、第二百十條、第二
百十九條、罰金罰鍰提高標準條例第一條前段，判決如主文。
本案經檢察官蔡日昇到庭執行職務。
中    華    民    國    八十九    年      十        月      二十五      日
                          臺灣高等法院刑事第二庭
                              審判長法  官  戴  章  甫
                                    法  官  林  銓  正
                                    法  官  黃  金  富
右正本證明與原本無異。
如不服本判決應於收受送達後十日內向本院提出上訴書狀，其未敘述上訴之理由者並
得於提起上訴後十日內向本院補提理由書（均須按他造當事人之人數附繕本）。
                                    書記官  江  采  廷
中    華    民    國    八十九    年      十        月        三十      日
附錄：本案論罪科刑法條全文
刑法第二百十六條
行使第二百十條至第二百十五條之文書者，依偽造、變造文書或登載不實事項或使登
載不實事項之規定處斷。
刑法第二百十條
偽造、變造私文書，足以生損害於公眾或他人者，處五年以下有期徒刑。
刑法第二百十九條
偽造之印章、印文或署押，不問屬於犯人與否，沒收之。
附表：
┌──┬───────┬────────────┬─────────┐
│編號│行使偽造私文書│盜蓋「高年益」楷書體印文│偽簽「高年益」署押│
├──┼───────┼────────────┼─────────┤
│ 一 │印鑑掛失更換  │                    二枚│              一枚│
│    │申請書        │                        │                  │
├──┼───────┼────────────┼─────────┤
│ 二 │切結書        │                    一枚│              一枚│
├──┼───────┼────────────┼─────────┤
│ 三 │股東印鑑卡    │                  各一枚│            各一枚│
│    │（一式二份）  │                        │                  │
└──┴───────┴────────────┴─────────┘


司法院資訊處製作；財團法人民間司法改革基金會備份。
